臺灣高等法院高雄分院刑事判決　　　　　　　　　　九十一年度交上訴字第七六號
　　上　訴　人　甲○○
　　選任辯護人　林樹根律師
　　　　　　　　邱麗妃
　　　　　　　　莊雯琇
右上訴人因公共危險等案件，不服臺灣地方法院九十一年度交訴字第九一號，中華民
國九十一年六月二十六日第一審判決（起訴案號：臺灣地方法院檢察署九十一年度偵
字第二三四六號）提起上訴，本院判決如左：
    主  文
原判決撤銷。
甲○○因過失傷害人，處有期徒刑貳月，如易科罰金，以參佰元折算壹日；又駕駛動
力交通工具肇事，致人受傷而逃逸，處有期徒刑伍月，如易科罰金，以參佰元折算壹
日；應執行有期徒刑陸月，如易科罰金，以參佰元折算壹日。
    事  實
一、甲○○考領有自小客車駕駛執照，於民國九十年十一月十六日晚間九時四十分許
    ，駕駛車牌號碼ＤＧ─三一○五號自小客車，搭載劉俊宏及不詳年籍姓名綽號「
    阿憲」之男子，沿彰化縣大村鄉○○路由西往東方向行駛，途經美港路與該路三
    三六巷交岔路口時，因美港路未劃設車道線及行車分向線，並因道路施工，致該
    路上開交岔路口雙向均有坑洞（以美港路中間處劃分，由西往東方向處約有占路
    面三分之一之坑洞、由東往西方向處有約占路面三分之二之坑洞），甲○○應注
    意汽車在未劃有分向標線之道路及有坑洞不良之道路交會時，應減速慢行，及汽
    車行駛時，駕駛人應注意車前狀況，並隨時採取必要之安全措施，以避免道路交
    通事故之發生，且依當時天候晴、夜間有照明、村里道路、路面乾燥、無障礙物
    、視距良好，雖路面有坑洞之缺陷，惟依其丙識、能力並無不能注意之情事，竟
    疏於注意未注意車前狀況，且在未劃有分向標線之道路及有坑洞之不良道路交會
    時，減速慢行，仍以時速約四十公里行駛，適有考領有重型機車駕照之乙○○以
    時速約四十公里之速度，騎乘車牌號碼ＢＮＤ─八二三號重機車，沿美港路由東
    向西方向騎駛而至上開交岔路口，亦疏未注意車前狀況，且未注意汽車在未劃有
    分向標線之道路及有坑洞之不良道路交會時，應減速慢行，甲○○及乙○○均為
    閃避坑洞，而駛向路中，甲○○所駕駛自小客車之左前車頭處迎面撞擊對向之乙
    ○○所騎乘之機車，乙○○被拋離機車後翻滾倒地，受有頭部外傷併右前額部３
    Ⅹ１公分及右大腿１０Ⅹ１公分撕裂傷（撕裂傷共計縫二十六針），右小腿３公
    分、右下巴３公分、左小腿３公分及左、右手各３公分擦傷，左大腿多處瘀傷等
    傷害，而甲○○所駕駛上開自小客車前保險桿及前方車牌一面，並因上開碰撞而
    掉落現場。甲○○明知駕駛自小客車肇事致人受傷，非但未聽取乘客劉俊宏之建
    議停車照料傷者、並留置現場等待警方前往處理，竟因心中恐懼，另基於肇事逃
    逸之犯意，隨即駕駛該自小客車逃離現場。適為騎乘機車行經該處之張雯雯目睹
    車禍經過，自後追趕甲○○之自小客車不及，旋返回現場報警處理。嗣甲○○自
    覺內心不安重回事故現場，於當（十六）日晚間十時三十分許，在到場處理車禍
    之員警蔡信隆尚不知駕車肇事並逃逸者係何人之前，主動向員警蔡信隆坦承為其
    駕車肇事，而為自首接受裁判。
二、案經甲○○自首及乙○○訴由彰化縣警察局員林分局報請台灣彰化地方法院檢察
    署呈請台灣高等法院檢察署檢察長核轉台灣高雄地方法院檢察署檢察官偵查起訴
    。
    理  由
一、訊據上訴人即被告（下稱被告）甲○○坦認確有於右揭時、地，駕駛上開自小客
    車搭載證人劉俊宏及不詳年籍姓名綽號「阿憲」之男子，與告訴人乙○○所騎乘
    之機車發生車禍事故，致告訴人乙○○被拋離機車後翻滾倒地，受有前開傷害，
    所駕駛自小客車之前保險桿及其上車牌，並因上開碰撞而掉落現場，其明知駕車
    肇事致人受傷，仍隨即離開事故現場，後返回事故現場為警查獲之事實，雖矢口
    否認有何過失傷害及駕車肇事逃逸之犯行，辯稱：當時伊自小客車之時速約四十
    公里，並無超速之情形，因該路未劃設行車分向線，並因施工路面有坑洞，告訴
    人為閃躲坑洞，而超越中線侵入伊車道，始發生本件車禍事故，並非伊之自小客
    車超越中線，伊並無過失。又於事故發生後，伊因驚嚇過度，不知所措，欲回宿
    舍找朋友前來處理，始未停車隨即離開事故現場，且伊於事故發生約十五分鐘後
    ，因擔心對方之情形，即返回現場，伊並無駕車肇事逃逸的意思云云。惟查：
  (一)被告右述過失傷害犯行，業據告訴人乙○○迭於警訊、偵查至原審審理時指述：
    伊行經美港路與該路三三六巷交岔路口時，遭一輛不明車輛撞擊，伊僅記得對方
    即加速逃逸，後伊就昏倒了，而該路段路面有坑洞，所以伊放慢速度閃過該坑洞
    時，即遭被告之車輛撞及等語詳盡，核與證人即目睹本件車禍之張雯雯於警訊時
    證陳：伊騎乘機車行至距離美港路與該路三三六巷交岔路口約五十公尺處，聽見
    同向之自小客發出一聲撞擊聲，即見碎片自該車前飛散出來，並有一人同時飛到
    伊左前方路邊翻滾倒地，而該自小客車肇事後有減速，‧‧又發生車禍事故之路
    段有坑洞，而伊當時之時速約四、五十公里，但該車車速即並不清楚，且發生車
    禍之地點，大致在路中間，是何人逆向，伊亦不清楚等語大致相符（見九十年十
    一月十六日、九十一年三月十一日警訊筆錄）。而告訴人乙○○確因本件車禍而
    受有受有頭部外傷併右前額部３Ⅹ１公分及右大腿１０Ⅹ１公分撕裂傷（撕裂傷
    共計縫二十六針），右小腿３公分、右下巴３公分、左小腿３公分及左、右手各
    ３公分擦傷，左大腿多處瘀傷等傷害，有伍倫綜合醫院診斷證明書乙紙在卷可證
    。此外，復有彰化縣警察局道路交通事故調查報告表、車禍現場及車損照片共六
    張附卷可稽。
  (二)依卷附道路交通事故調查報告表、車禍現場及車損照片顯示：發生事故路段並無
    行車分向線，路寬六點五公尺，剎車痕起點距美港路北方路邊線（即美港路西向
    東方向路邊）三點五公尺處，向東南東方向開展一點三公尺，被告駕駛之車牌號
    碼ＤＧ─三一○五號自小客車左前車頭毀損，有上述道路交通事故調查表、車禍
    現場車損照片六張及彰化縣警察局員林分局九十一年五月三十日員警刑字第○九
    一○○○一五七三七號函及所附現場圖乙張、現場照片八張可證。再參以證人張
    雯雯前述所證車禍發生於道路中央等語，及證人即現場處理之員警蔡信隆於偵查
    及原審審理時證述：發生事故地點美港路並無行車分向線，美港路與該路三三六
    巷交岔路口處確有坑洞，且雙向均有坑洞，以中間處劃分，由西往東方向處之坑
    洞約占路面三分之一，由東往西方向之坑洞約占路面三分之二，又依現場之證據
    來看，機車散落物係在左邊，而汽車保險桿及車牌係掉落在右邊，煞車痕是靠近
    中間處附近，並該煞車痕自起點至終止點係偏右，僅能以此研判該車當時應轉向
    右邊等語。堪認本件車禍發生經過，係被告於事發時車輛因閃避道路上之坑洞而
    駛向路中，未注意注意汽車在未劃有分向標線之道路及不良之道路交會時，應減
    速慢行，及汽車行駛時，駕駛人應注意車前狀況，並隨時採取必要之安全措施，
    以避免道路交通事故，而未減速貿然前行，撞及對向亦因閃避道路坑洞而駛向路
    中之告訴人機車，因而肇事。
  (三)至被告否認其有過失，辯稱是告訴人為閃避其車道之大坑洞，侵入來車道，伊閃
    避不及始肇事云云。經核前述證人即目睹本件車禍之張雯雯、證人即現場處理之
    員警蔡信隆等之證詞，再參以本件發生事故路段並無行車分向線，雙向均有坑洞
    ，以中間處劃分，由西往東方向（被告行駛之方向）處之坑洞約占路面三分之一
    ，由東往西方向（告訴人行駛之方向）處之坑洞約占路面三分之二，及道路交通
    事故調查報告表所示事故發生後之現場情形，並無任何證據足以證明，本件車禍
    事故發生時，被告之自小客或告訴人之機車有跨越道路中央行駛之情事。而本件
    發生事故路段既係係無行車分向線，雙向均有坑洞，道路狀況不良之路段，惟被
    告自承時常行走美港路，知悉該地道路有坑洞，機車行經該處，時需繞過坑洞，
    以避免跌倒之路況，則被告行經該無行車分向線之不良道路車輛交會時，本更應
    注意車前狀況，減速慢行方是，況被告於警訊中已自承有見及告訴人機車繞過坑
    洞，駛向路中之動向，若被告減速慢行，應無不能閃避之情形，是被告上述所辯
    ，自難採信。
  (四)按汽車交會時，在未劃有分向標線之道路或不良之道路交會時，應減速慢行，且
    汽車行駛時，駕駛人應注意車前狀況，並隨時採取必要之安全措施，以避免道路
    交通事故之發生，道路交通安全規則第一百條第一款、第九十四條第三項分別定
    有明文，被告考領有自小客車駕駛執照，對上述規定，自應知之甚詳。而當時之
    天候晴、夜間有照明、村里道路、路面乾燥、無障礙物、視距良好，道路雖有坑
    洞，但依被告之丙識、能力並無何不能注意之情事，被告竟疏未注意在未劃有分
    向標線之道路及不良之道路交會時，應減速慢行，且疏未注意車前狀況，致其駕
    駛之自小客車與告訴人騎乘之機車發生撞擊而肇事，其有過失至明。而告訴人乙
    ○○確因本件車禍而受有前述傷害，有診斷證明書乙紙在卷可證。被告之過失行
    為與告訴人之傷害結果間，顯有相當因果關係。綜上，被告上開過失傷害之犯行
    ，已堪認定。
  (五)而本件經送台灣省彰化縣區車輛行車事故鑑定委員會鑑定結果另認：「被告甲○
    ○駕駛自小客車跨越道路中央超速行駛，為肇事主因。」有該鑑定委員會上開函
    暨所附鑑定意見書可按。惟被告於本院審理中否認有超速駕駛情形，辯稱伊以時
    速四十公里駕駛等語，核與證人劉俊宏於警訊時證述：當時時速僅四十公里等語
    相符，雖證人劉俊宏於偵查及原審審理中改稱當時時速六、七十公里等語，惟警
    訊時最接近事發時間，其記憶應較為清晰正確，是應以證人劉俊宏於警訊中之陳
    述較為可採，是被告應無超速駕駛之過失，堪可認定。另按「汽車除行駛於單行
    道或指定行駛於左側車道外，在未劃標線之道路應靠右行駛。但遇有特殊情況必
    須行駛左側道路時，除應減速慢行外，並應注意前方來車及行人」，道路交通安
    全規則第九十五條定有明文。惟本件綜觀全卷，並無其他卷證足供判斷事發原因
    係被告之自小客車有跨越道路中央行駛之情事，已如前述，而縱被告行駛於未劃
    行車分向線之道路，因閃避路面坑洞之特殊情況，未靠右行駛，亦難謂被告有所
    謂「駕駛自小客車跨越道路中央行駛」之過失，附此敘明。
  (六)另告訴人以時速四十公里騎乘機車行經案發處時，為閃避坑洞，駛向路中，未注
    意在未劃有分向標線之道路或不良之道路交會時，未減速慢行，且疏未注意車前
    狀況，並隨時採取必要之安全措施，以避免道路交通事故之發生，致生本件車禍
    ，有違道路交通安全規則第一百條第一款、第九十四條第三項之規定，堪認告訴
    人就本件車禍事故與有過失，前述台灣省彰化縣區車輛行車事故鑑定委員會鑑定
    結果認「告訴人乙○○駕駛重機車未注意車前狀況，為肇事次因。」，亦同此認
    定，惟此究未能據此解免被告前開疏失之責。至告訴人在未劃行車分向線之道路
    ，因閃避坑洞之特殊狀況未能靠右行駛，並無過失，道路交通安全規則第九十五
    條定有明文，已如前述，本件經送台灣省彰化縣區車輛行車事故鑑定委員會鑑定
    結果另認「告訴人乙○○駕駛重機車貿然駛向路中，為肇事次因」，顯有未恰，
    均附予敘明。
  (八)被告於駕車肇事致告訴人、車後，致告訴人乙○○被拋離機車後翻滾倒地，受有
    前開傷害，其明知駕車肇事致人受傷，仍隨即離開事故現場，並未報警處理，亦
    未將告訴人送醫救治之事實，亦迭據告訴人指訴甚詳，且為被告所不否認，核與
    證人劉俊宏於偵查及本院審理時證稱：車禍發生時伊坐在車內，低頭看手機，抬
    頭看時即見被告之自小客車與告訴人之機車發生車禍，當時被告確知有撞到人，
    告訴人並因此撞擊人還飛出去，伊即向被告稱要不要停車看看對方之情形，被告
    那時好像嚇到了，並無回答伊，後即加速離開現場，嗣被告約於二十分鐘左右，
    有打電話予伊，叫伊一起重回事故現場，而即騎機車前去，被告則搭乘「阿憲」
    之自小客車前去等語，及證人張雯雯於警訊時證陳：伊聽見同向之自小客發出一
    聲撞擊聲，即見碎片自該車飛散出來，並有一人同時飛到伊左前方路邊翻滾倒地
    ，而該自小客車肇事後有減速，但未下車查看，即加速駛離現場，伊即自後追趕
    ，欲記下該車車牌，但因該路路況不良，追不到等語相符。並有證人即現場處理
    之員警蔡信隆於偵查及原審審理時證述：伊當時係巡邏兼備勤，因有民眾報案該
    處發生車禍，伊即前往現場，於是（十六）日下午九時四十五分許到達時，現場
    之情形如同現場圖所示，而傷者已送醫，肇事車輛並無在現場，已逃逸等語詳盡
    。是肇事後被告並未對告訴人施以救助反逃離肇事現場應堪認定。
  (九)雖被告辯稱其肇事後離去現場，並無駕車肇事逃逸的意思，係因事故發生後，欲
    回學校宿舍找朋友前來處理，始未停車而隨即離開事故現場云云，惟被告為汽車
    駕駛人，駕駛汽車撞及告訴人肇事，一般人均可明確預知機車騎士應已受有相當
    之傷害，而駕駛人駕駛汽車肇事致人受傷，應即採取救護或其他必要之措施並向
    警察機關報告，不得駛離，道路交通管理處罰條例第六十二條第一項定有明文。
    被告於肇事後，在騎乘機車之告訴人因撞擊力拋離機車倒地情況下，應已知告訴
    人受傷，竟未施以援手即時逃逸，顯無意救助有逃逸之意思甚明。況被告於警訊
    時供稱：伊離開這段期間在宿舍等朋友「阿憲」，及連絡劉俊宏到現場云云，惟
    於事故發生時，證人劉俊宏及綽號「阿憲」之男子均搭乘被告之自小客車，則被
    告何須回學校找友人劉俊宏及綽號「阿憲」之男子？復車禍事故發生時，衡諸一
    般社會常情，首先想到的是報警處理請求警方協助，並停車查看對方之情形，有
    無須先行協助處理之事，被告豈會為回宿舍找尋友人協助，即加速離開現場，而
    棄被害人於不顧？並苟如被告確係為找尋其他友人協助，惟車禍當時搭乘被告自
    小客車之劉俊宏有攜帶行動電話，已如前述，則被告即可以電話聯繫友人前來協
    助，或請劉俊宏或綽號「阿憲」前去找尋友人，何以均捨此不用，隨即加速離開
    事故現場？是被告空言辯稱上情，應屬事後推諉之詞，殊難採信。又被告駕車逃
    逸當時即已該當於刑法第一百八十五條之四之構成要件，至於其肇事離去現場後
    復返回現場，或係因內心不安，擔心被害人是否有生命危險、或係為尋找掉落之
    車牌、或兩者皆有之，均與該罪成立與否均無涉，併此敘明。綜上，本件事證明
    確，被告駕車肇事逃逸之犯行，亦堪認定。
二、核被告甲○○所為，係犯刑法第一百八十五條之四之駕車肇事逃逸罪及第二百八
    十四條第一項前段之普通過失傷害罪。被告所犯上開二罪間，犯意各別，行為互
    殊，應予分論併罰。查被告事後回到事故現場時，主動向現場處理員警蔡信隆坦
    承本件確為其肇事，而為自首一事，業經證人蔡信隆於原審審理時證稱：伊到達
    現場時，傷者已送醫，肇事車輛並無在現場，已逃逸，並見有汽車保險桿掉落該
    處，上有車牌，經由伊以無線電查詢結果，原以為車牌所有人是肇事者，後約至
    是（十六）日下午十時三十分許，見有民眾圍住一人，伊即上前了解，並詢問該
    被圍住之人即被告是否為其駕車肇事，被告始小聲向伊表示車子是其駕駛，本件
    確為其肇事等語（見原審卷第六十頁），而被告所駕駛自小客車之車主姓名為李
    佳晉，有車籍作業系統查詢認可資料乙紙可按，是縱證人即處理員警蔡信隆以無
    線電查詢結果，得知肇事自小客車車主姓名，惟該自小客車車主係李佳晉，並非
    被告，又證人蔡信隆係因見有民眾圍住被告，故詢問被告本件是否為其駕車肇事
    ，足認證人即員警蔡信隆於被告坦承其為駕車肇事之人前，尚不知本件係為被告
    所為，是被告係對於未經發覺之犯罪自首而接受裁判，均應依刑法第六十二條前
    段規定減輕其刑。
三、原審予以被告論罪科刑，固非無見，惟查(1)被告並無超速駕駛，原判決認為被告
    因超速駕駛之過失肇事，尚有未恰。(2)告訴人就本件車禍之發生，與有過失，原
    判決認告訴人無過失，亦有不當。被告上訴否認犯罪，雖無理由，但原判決既有
    上開可議，自應由本院將原判決撤銷改判。爰審酌被告之品行，就本件車禍發生
    之過失情節、程度，被害人所受傷勢非輕，因和解金額無法達成共識，迄今尚未
    與告訴人達成民事和解，又肇事後不僅未救護傷者，反駕車逃逸，惡性非輕，惟
    念其肇事逃逸後旋即趕回車禍現場，並向現場警員自首，及犯後坦認部分犯行等
    一切情狀，分別量處如主文所示之刑，並均諭知易科罰金之標準，並定其應執行
    刑，及諭知易科罰金之折算標準，以資懲儆。
刑事訴訟法第三百六十九條第一項前段、第三百六十四條、第二百九十九條第一項前
段，刑法第一百八十五條之四、第二百八十四條第一項前段、第六十二條前段、第四
十一條第一項、第二項、第五十一條第五款，罰金罰鍰提高標準條例第一條前段、第
二項，判決如主文。
本案經檢察官林應華到庭執行職務。
中    華    民    國        九十一      年      九      月     十三     日
                              臺灣高等法院高雄分院刑事第七庭
                                  審判長法官  李春昌
                                        法官  黃憲文
                                        法官  莊飛宗
右正本證明與原本無異。
過失傷害部分不得上訴。
肇事逃逸部分如不服本判決應於收受本判決後十日內向本院提出上訴書狀，其未述
上訴理由者，並得於提起上訴後十日內向本院補提理由書狀（均須按他造當事人之人
數附繕本)「切勿逕送上級法院」。
                                      書記官  張明賢
中    華    民    國        九十一      年      九      月     十六     日
附錄本案論罪科刑法條全文：
刑法第一百八十五條之四：
  駕駛動力交通工具肇事，致人死傷而逃逸者，處六月以上五年以下有期徒刑。
刑法第二百八十四條第一項：
  因過失傷害人者，處六月以下有期徒刑、拘役或五百元以下罰金。致重傷者，處一
  年以下有期徒刑、拘役或五百元以下罰金。
                                                                      Ｈ
